---
title: Short Paper
subtitle: A Short Subtitle
author:
  - name: Miguel Guemez
    email: 422003010@enesmerida.unam.mx
    affiliations: 
      - id: UNAM
        name: Universidad Nacional Autónoma de México
        department: ENES Merida
        address: Mérida-Tetíz
        city: Merida
        state: Yucatán
        postal-code: 97357
  - name: Jose García
    email: 319227105@enesmerida.unam.mx
    affiliations:
      - id: UNAM
        name: Universidad Nacional Autónoma de México
        department: ENES Merida
        address: Mérida-Tetíz
        city: Merida
        state: Yucatán
        postal-code: 97357
    attributes:
      corresponding: true
lang: es
cap-location: bottom
---

abstract: |
  El presente estudio es enfocado a conocer y comparar la diversidad de especies de peces en dos sitios dentro del Estado de Yucatán con diferentes condiciones ambientales, Dzilam de Bravo y El Cuyo. Se utilizó el protocolo AGRRA para muestreo de peces en ambos sitios y en dos tiempos: mañana y tarde. Los resultados mostraron una diferencia en las especies observadas tanto en  espacio como en tiempo [(sin embargo) fueron o no significativas]. Este estudio provee de una base para la investigación, programas de coservación y manejo de recursos. Se recomienda para futuros trabajos muestreos en escalas más amplias de tiempo
keywords: 
  - Peces
  - Biodiversidad
  - AGRRA
  - Caracterización
date: last-modified
bibliography: bibliography.bib
format:
  elsevier-pdf:
    keep-tex: true
    journal:
      name: Journal Name
      formatting: preprint
      model: 3p
      cite-style: super
editor: 
  markdown: 
    wrap: 72
---

Esta investigación va dedicada al Dr. Edlin Guerra y la Dra. Maria
Muciño por guiarnos en la realización de la misma. Tambien a don Chuy
por invitarnos unas aguas de coco, una disculpa a este último porque no
nos la acabamos y tuvimos que tirar dos porque ya olían gacho, para
proximos estudios sugerimos dar nuestra tanda. Abrazo, abrazo, beso,
beso, abrazo, abrazo, besote, abracito, beso, besito.

For detailed instructions regarding the elsevier article class, see
<https://www.elsevier.com/authors/policies-and-guidelines/latex-instructions>

# Introducción

Los sistemas costeros son unos de los más afectados por las actividades
humanas, especialmente porque hay una tendencia que favorece el
desarrollo de nucleos poblacionales cercanos a la costa debido a que
facilita actividades como el turismo y la pesca @barragán2015 en
especifico para estas dos actividades es importante conocer la
biodiversidad de los sistemas marinos para poder aprovecharlos y
conservarlos adecuadamente. Los peces en particular son un grupo de
organismos muy conocido y abundante, tanto que representan casi la mitad
de las especies de vertebrados a escala global @bingpeng2018 resaltando
así su importancia tanto en sistemas naturales como para la provisión de
servicios ecosistémicos @rönnbäck2007 . Se sabe sin embargo que tanto
los peces de agua dulce como los de agua salada son amenazados por
dramáticos decrementos poblacionales y un riesgo de extinción en aumento
[@arthington2016]. Por estas razones, es imperante conocer los factores
que moldean la composición de especies; en el caso de sistemas
acuáticos, el sustrato juega un papel esencial, ya la mayoría de los
organismos utilizan un componente de este en algún punto de su ciclo de
vida @rönnbäck2007. Uno de los componentes más importantes del sustrato
es la vegetación que lo acompaña. Este estudio se centra en caracterizar
la diversidad de peces en la zona costera, para lo cual comparamos dos
sitios: Dzilam de Bravo y El Cuyo; siendo la vegetación una
caracteristica altamente contrastante, ya que el cuyo al ser una zona
relativamente más conservada, no está asociado a las grandes coberturas
de pastos marinos como las que se ven en Dzilam de Bravo, un sitio más
perturbado.

# Métodos

Los muestreos se realizaron en mayo de 2024 en dos municipios ubicados
en el noreste de Yucatán, México: Dzilam de Bravo () y El Cuyo (). El
mes en el que se hizo el muestreo coincide con la temporada de secas de
la región ().

*Muestreo*

Se realizó el muestreo siguiendo la metodología propuesta en el
protocolo AGRRA para peces (AGRRA, 2016). Debido a que esta metodología
esta dirigida a ecosistema coralinos se les hizo modificaciones como el
largo de los transectos (20 metros) y la profundidad de nado. Los
muestreos se realizaron en dos horas del día: mañana (5:00 hrs a 11:30
hrs) y en la tarde (16:00 hrs a 18:30 hrs).

La presencia de pescadores en El Cuyo nos permitio, además de hacer el
senso visual, realizar entrevistas sobre los peces que normalmente se
puden capturar en la zona del muelle turistico ().

# Resultados

@fig-meaningless is generated using an R chunk.

```{r}
#| label: fig-mds
#| fig-cap: MDS no métrico de las composición y abunndancia de peces observadas en Dzilam y el Cuyo, en horario matutino y vespertino.
#| fig-width: 7
#| fig-height: 5
#| fig-align: center
#| out-width: 50%
#| echo: false

library(vegan)
library(ggplot2)
datos <- read.csv("Peces_Dzilam.csv")
datos_numeros <- datos[5:19]
dist_datos <- vegdist(sqrt(datos_numeros), method = "bray")
mds_result <- metaMDS(dist_datos, k = 2)
# plot(mds_result)
mds_points <-as.data.frame(mds_result$points)
mds <- cbind(datos[,1:4], mds_points)
ggplot(mds, aes(x = MDS1, y = MDS2))+
  geom_point(aes(colour = Sitio, shape = Hora), size = 4)+
  theme_bw()


```

# Tables coming from R

Tables can also be generated using R chunks, as shown in @tbl-simple
example.

```{r}
#| label: tbl-simple
#| tbl-cap: Caption centered above table
#| echo: true
knitr::kable(head(mtcars)[,1:4])
```

# References {.unnumbered}
