---
title: Short Paper
subtitle: A Short Subtitle
author:
  - name: Miguel Guemez
    email: 422003010@enesmerida.unam.mx
    affiliations: 
      - id: UNAM
        name: Universidad Nacional Autónoma de México
        department: ENES Merida
        address: Mérida-Tetíz
        city: Merida
        state: Yucatán
        postal-code: 97357
  - name: Jose García
    email: 319227105@enesmerida.unam.mx
    affiliations:
      - id: UNAM
        name: Universidad Nacional Autónoma de México
        department: ENES Merida
        address: Mérida-Tetíz
        city: Merida
        state: Yucatán
        postal-code: 97357
    attributes:
      corresponding: true

abstract: |
  El presente estudio es enfocado a conocer y comparar la diversidad de especies de peces en dos sitios dentro del Estado de Yucatán con diferentes condiciones ambientales, Dzilam de Bravo y El Cuyo. Se utilizó el protocolo AGRRA para muestreo de peces en ambos sitios y en dos tiempos (mañana y tarde). Los resultados mostraron una diferencia en las especies observadas tanto en espacio como en tiempo, sin embargo, fueron o no significativas. Este estudio provee de una base para la investigación, programas de coservación y manejo de recursos. Se recomienda para futuros trabajos muestreos en escalas más amplias de tiempo, así como la medición de las variables ambientales.

keywords:
  - Peces
  - Biodiversidad
  - AGRRA
  - Caracterizacion 
date: last-modified
bibliography: bibliography.bib 
crossref: 
  fig-title: Figura
  title-delim: .
  fig-prefix: Fig.
  labels: arabic
  subref-labels: alpha a
  tbl-title: Tabla
  tbl-prefix: Tabla
format: 
  elsevier-pdf:
    keep-tex: true 
    journal: 
      name: Journal Name 
      formatting: preprint 
      model: 3p 
      cite-style: authoryear 
editor: 
  markdown: 
    wrap: 72 
---

# Introducción

Los sistemas costeros son unos de los más afectados por las actividades
humanas, especialmente porque hay una tendencia que favorece el
desarrollo de nucleos poblacionales cercanos a la costa debido a que
facilita actividades como el turismo y la pesca [@barragán2015] en
especifico para estas dos actividades es importante conocer la
biodiversidad de los sistemas marinos para poder aprovecharlos y
conservarlos adecuadamente. Los peces en particular son un grupo de
organismos muy conocido y abundante, tanto que representan casi la mitad
de las especies de vertebrados a escala global [@bingpeng2018]
resaltando así su importancia tanto en sistemas naturales como para la
provisión de servicios ecosistémicos [@rönnbäck2007] . Se sabe sin
embargo que tanto los peces de agua dulce como los de agua salada son
amenazados por dramáticos decrementos poblacionales y un riesgo de
extinción en aumento [@arthington2016]. Por estas razones, es imperante
conocer los factores que moldean la composición de especies; en el caso
de sistemas acuáticos, el sustrato juega un papel esencial, ya la
mayoría de los organismos utilizan un componente de este en algún punto
de su ciclo de vida [@rönnbäck2007]. Uno de los componentes más
importantes del sustrato es la vegetación que lo acompaña. Este estudio
se centra en caracterizar la diversidad de peces en la zona costera,
para lo cual comparamos dos sitios: Dzilam de Bravo y El Cuyo; siendo la
vegetación una caracteristica altamente contrastante, ya que el cuyo al
ser una zona relativamente más conservada, no está asociado a las
grandes coberturas de pastos marinos como las que se ven en Dzilam de
Bravo, un sitio más perturbado, sobre todo por la descarga de agua
contaminada en el mar [@kantunmanzano2018], se espera que por las
características ambientales diferentes, la composición de especies en
ambos sitios sea distinta.

# Métodos

Los muestreos se realizaron en mayo de 2024 en dos municipios ubicados
en el noreste de Yucatán, México: Dzilam de Bravo () y El Cuyo (). Esta
región esta caracterizada por tres temporadas climáticas, que son la
seca (), lluvias y nortes. El mes en el que se hizo el muestreo coincide
con la temporada de secas de la región.

*Muestreo*

Para conocer la diversidad ictiológica de los sitios seleccionados, se
realizó un muestreo siguiendo la metodología propuesta en el protocolo
AGRRA para peces (AGRRA, 2016). Se hicieron un total de dos trasectos
por sitio, muestreando en dos horas del día: mañana (5:00 hrs a 11:30
hrs) y en la tarde (16:00 hrs a 18:30 hrs). Dedido a que la metodología
esta dirigida a ecosistemas coralinos, se le hizo modificaciones como el
largo de los transectos, que fueron de 20 metros, y la profundidad de
nado. La identificación de los peces se hizo mediante el libro "Reef
fish identification" () y el "Catálogo de peces de la costa norte de
Yucatán" ().

La presencia de pescadores en El Cuyo nos permitio, además de hacer el
senso visual, realizar entrevistas a estos mismos sobre los peces que
normalmente se puden capturar en la zona del muelle turistico ().

*Análisis de datos*

Para evaluar los datos obtenidos se utilizó el programa de R, donde se
empleó el índice de similitud de Jaccard para estimar la Beta diversida
y su partición [@baselga2009] usando el paquete betapart [@betapart].
También se realizó un MDS utilizando el paquete vegan[@vegan].
Finalmente, utilizando el estimador no paramétrico Chao2 [@chao2014a] se
hizo una curva de acumulación de especies comparando los sitios de
muestreo.

# Resultados

Se observaron un total de 621 peces de 14 especies diferentes. En Dzilam
de Bravo se observaron 613 individuos de 12 especies diferentes,
mientras que fueron 8 individuos de 4 especies en El Cuyo. Se debe
destacar que solo las *Anchoas sp.* y *Sphoeroides testudineus* (pez
globo) se pudieron observar en ambos sitios.

El índice de similitud de Jaccard obtenido fue bastante alto (0.92),
donde la mayor parte de la diferencia entre los sitios se debe *Jaccard
Turnover,* que es la sustitución de especies (0.8) que a *Jaccard NE,*
que se explica por la anidación (0.12).

El MDS obtenido tuvo un estres de 0.11, además que se pueden observar
diferencias entre lo observado en El Cuyo y Dzilam de Bravo, tanto en
posición como en abundancia de individuos. Tambien es posible observar
diferencias entre lo observado en la mañana y en la tarde.

La curva de acumulación de especies

Las entrevistas se realizaron a tres pescadores, los cuales mencionaron
el nombre común de las especies que se pueden encontrar en la zona, que
son el jurel, robalo, corvina, corvina blanca, bagre, sierra, mojarra y
raya, que dista basnten de lo encontrado en los muestreos visuales.

@fig-mds is generated using an R chunk.

```{r}
#| label: fig-mds
#| fig-cap: MDS no métrico de las composición y abunndancia de peces observadas en Dzilam y el Cuyo, en horario matutino y vespertino.
#| fig-width: 7
#| fig-height: 5
#| fig-align: center
#| out-width: 50%
#| echo: false
#| message: false
#| warning: false
#| results: hide

library(vegan)
library(ggplot2)
datos <- read.csv("Peces_Dzilam.csv")
datos_numeros <- datos[6:20]
dist_datos <- vegdist(sqrt(datos_numeros), method = "bray")
mds_result <- metaMDS(dist_datos, k = 2)
# plot(mds_result)
mds_points <-as.data.frame(mds_result$points)
mds <- cbind(datos[,1:5], mds_points)
ggplot(mds, aes(x = MDS1, y = MDS2))+
  geom_point(aes(colour = Sitio, shape = Hora, size = Abundancia))+
  geom_text(aes(x = -0.5, y = 0.8, label = "Estres:0.11"))+
  theme_bw()


```

# Tables coming from R

Tables can also be generated using R chunks, as shown in @tbl-simple
example.

```{r}
#| label: tbl-simple
#| tbl-cap: Caption centered above table
#| echo: true
knitr::kable(head(mtcars)[,1:4])
```

# Discusión {.unnumbered}

lang:es

Los resultados muestran una composición de especies distintas en ambos
sitios, esto se ve respaldado gráficamente en la fig. 1, y numéricamente
con el valor obtenido de PERMANOVA \[poner el valor\], proponemos que
una de las causas principales de este cambio se puede deber a las
condiciones ambientales, tanto de la columna de agua como de el
sustrato, se puede ver además en la fig. 1 que también se ve un patrón
entre las especies observadas en la mañana y la tarde en ambos sitios.

# Conclusión {.unnumbered}

El protocolo AGRRA para peces brinda una opción de muestreo
estandarizado y accesible no solo para fines de docencia si no para la
investigación formal, los resultados

## Reconocimiento

Esta investigación va dedicada al Dr. Edlin Guerra y la Dra. Maria
Muciño por guiarnos en la realización de la misma. Tambien a don Chuy
por invitarnos unas aguas de coco, una disculpa a este último porque no
nos la acabamos y tuvimos que tirar dos porque ya olían gacho, para
proximos estudios sugerimos dar nuestra tanda. Abrazo, abrazo, beso,
beso, abrazo, abrazo, besote, abracito, beso, besito.

# References {.unnumbered}
