---
<<<<<<< HEAD

=======
title: Short Paper
subtitle: A Short Subtitle
author:
  - name: Alice Anonymous
    email: alice@example.com
    affiliations: 
<<<<<<< HEAD
        - id: UNAM
          name: Universidad Nacional Autónoma de México
          department: ENES Merida
          address: Mérida-Tetíz
          city: Merida
          state: Yucatán
          postal-code: 97357
=======
        - id: some-tech
          name: Some Institute of Technology
          department: Department Name
          address: Street Address
          city: City
          state: State
          postal-code: Postal Code
>>>>>>> 909871f15dc8918709484d22e0e894ed69b6d6b0
    attributes:
        corresponding: true
    note: This is the first author footnote.
  - name: Bob Security
    email: bob@example.com
    affiliations:
<<<<<<< HEAD
        - id: UNAM
          name: Universidad Nacional Autónoma de México
          department: ENES Merida
          address: Mérida-Tetíz
          city: Merida
          state: Yucatán
          postal-code: 97357
    note: |
      Another author footnote, this is a very long footnote and it should be a really long footnote. But this footnote is not yet sufficiently long enough to make two lines of footnote text.

lang: es
cap-location: bottom
=======
        - id: another-u
          name: Another University
          department: Department Name
          address: Street Address
          city: City
          state: State
          postal-code: Postal Code
    note: |
      Another author footnote, this is a very long footnote and it should be a really long footnote. But this footnote is not yet sufficiently long enough to make two lines of footnote text.
  - name: Cat Memes
    email: cat@example.com
    affiliations:
        - ref: another-u
    note: Yet another author footnote.
  - name: Derek Zoolander
    email: derek@example.com
    affilations:
        - ref: some-tech
>>>>>>> 909871f15dc8918709484d22e0e894ed69b6d6b0
>>>>>>> 0baaa439cc4acc341ba792ccd6b87c6dc4b87dc9
abstract: |
  El presente estudio es enfocado a conocer y comparar la diversidad de especies de peces en dos sitios dentro del Estado de Yucatán con diferentes condiciones ambientales, Dzilam de Bravo y El Cuyo. Se utilizó el protocolo AGRRA para muestreo de peces en ambos sitios y en dos tiempos: mañana y tarde. Los resultados mostraron una diferencia en las especies observadas tanto en  espacio como en tiempo [(sin embargo) fueron o no significativas]. Este estudio provee de una base para la investigación, programas de coservación y manejo de recursos. Se recomienda para futuros trabajos 
keywords: 
  - Peces
  - Biodiversidad
  - AGRRA
  - Caracterización
date: last-modified
bibliography: bibliography.bib
format:
  elsevier-pdf:
    keep-tex: true
    journal:
      name: Journal Name
      formatting: preprint
      model: 3p
      cite-style: super
editor: 
  markdown: 
    wrap: 72
---

Please make sure that your manuscript follows the guidelines in the Guide for Authors of the relevant journal. It is not necessary to typeset your manuscript in exactly the same way as an article, unless you are submitting to a camera-ready copy (CRC) journal.

For detailed instructions regarding the elsevier article class, see <https://www.elsevier.com/authors/policies-and-guidelines/latex-instructions>

# Introducción

<<<<<<< HEAD
Los sistemas costeros son unos de los más afectados por las actividades humanas, especialmente porque hay una tendencia que favorece el desarrollo de nucleos poblacionales cercanos a la costa debido a que facilita actividades como el turismo y la pesca @barragán2015 en especifico para estas dos actividades es importante conocer la biodiversidad de los sistemas marinos para poder aprovecharlos y conservarlos adecuadamente. Los peces en particular son un grupo de organismos muy conocido y abundante, tanto que representan casi la mitad de las especies de vertebrados a escala global @bingpeng2018 resaltando así su importancia tanto en sistemas naturales como para la provisión de servicios ecosistémicos @rönnbäck2007
=======
Los sistemas costeros son unos de los más afectados por las actividades
humanas, especialmente porque hay una tendencia que favorece el
desarrollo de nucleos poblacionales cercanos a la costa debido a que
facilita actividades como el turismo y la pesca @barragán2015 en
especifico para estas dos actividades es importante conocer la
biodiversidad de los sistemas marinos para poder aprovecharlos y
conservarlos adecuadamente. Los peces en particular son un grupo de
organismos muy conocido y abundante, tanto que representan casi la mitad
de las especies de vertebrados a escala global @bingpeng2018 resaltando
así su importancia tanto en sistemas naturales como para la provisión de
servicios ecosistémicos @rönnbäck2007 . Se sabe sin embargo que tanto
los peces de agua dulce como los de agua salada son amenazados por
dramáticos decrementos poblacionales y un riesgo de extinción en aumento
[@arthington2016]. Por estas razones, es imperante conocer los factores
que moldean la composición de especies; en el caso de sistemas
acuáticos, el sustrato juega un papel esencial, ya la mayoría de los
organismos utilizan un componente de este en algún punto de su ciclo de
vida @rönnbäck2007. Uno de los componentes más importantes del sustrato
es la vegetación que lo acompaña. Este estudio se centra en caracterizar
la diversidad de peces en la zona costera, para lo cual comparamos dos
sitios: Dzilam de Bravo y El Cuyo; siendo la vegetación una
caracteristica altamente contrastante, ya que el cuyo al ser una zona
relativamente más conservada, no está asociado a las grandes coberturas
de pastos marinos como las que se ven en Dzilam de Bravo, un sitio más
perturbado.
>>>>>>> 0baaa439cc4acc341ba792ccd6b87c6dc4b87dc9

# Métodos

Los muestreos se realizaron en mayo de 2024 en dos municipios ubicados en el noreste de Yucatán, México: Dzilam de Bravo () y El Cuyo (). El mes en el que se hizo el muestreo coincide con la temporada de secas de la región ().

*Muestreo*

Se realizó el muestreo siguiendo la metodología propuesta en el protocolo AGRRA para peces (AGRRA, 2016). Debido a que esta metodología esta dirigida a ecosistema coralinos se les hizo modificaciones como el largo de los transectos (20 metros) y la profundidad de nado. Los muestreos se realizaron en dos horas del día: mañana (5:00 hrs a 11:30 hrs) y en la tarde (16:00 hrs a 18:30 hrs).

La presencia de pescadores en El Cuyo nos permitio, además de hacer el senso visual, realizar entrevistas sobre los peces que normalmente se puden capturar en la zona del muelle turistico ().

*Análisis estadísticos*

# Resultados

@fig-meaningless is generated using an R chunk.

```{r}
#| label: fig-mds
#| fig-cap: MDS no métrico de las composición y abunndancia de peces observadas en Dzilam y el Cuyo, en horario matutino y vespertino.
#| fig-width: 7
#| fig-height: 5
#| fig-align: center
#| out-width: 50%
#| echo: false

library(vegan)
library(ggplot2)
datos <- read.csv("Peces_Dzilam.csv")
datos_numeros <- datos[5:19]
dist_datos <- vegdist(sqrt(datos_numeros), method = "bray")
mds_result <- metaMDS(dist_datos, k = 2)
# plot(mds_result)
mds_points <-as.data.frame(mds_result$points)
mds <- cbind(datos[,1:4], mds_points)
ggplot(mds, aes(x = MDS1, y = MDS2))+
  geom_point(aes(colour = Sitio, shape = Hora), size = 4)+
  theme_bw()


```

# Tables coming from R

Tables can also be generated using R chunks, as shown in @tbl-simple example.

```{r}
#| label: tbl-simple
#| tbl-cap: Caption centered above table
#| echo: true
knitr::kable(head(mtcars)[,1:4])
```

# References {.unnumbered}
