---
title: Short Paper
subtitle: A Short Subtitle
author:
  - name: Miguel Guemez
    email: 422003010@enesmerida.unam.mx
    affiliations: 
      - id: UNAM
        name: Universidad Nacional Autónoma de México
        department: ENES Merida
        address: Mérida-Tetíz
        city: Merida
        state: Yucatán
        postal-code: 97357
  - name: Jose García
    email: 319227105@enesmerida.unam.mx
    affiliations:
      - id: UNAM
        name: Universidad Nacional Autónoma de México
        department: ENES Merida
        address: Mérida-Tetíz
        city: Merida
        state: Yucatán
        postal-code: 97357
    attributes:
      corresponding: true

abstract: |
  El presente estudio es enfocado a conocer y comparar la diversidad de especies de peces en dos sitios dentro del Estado de Yucatán con diferentes condiciones ambientales, Dzilam de Bravo y El Cuyo. Se utilizó el protocolo AGRRA para muestreo de peces en ambos sitios y en dos tiempos (mañana y tarde). Los resultados mostraron una diferencia en las especies observadas tanto en espacio como en tiempo, sin embargo, fueron o no significativas. Este estudio provee de una base para la investigación, programas de coservación y manejo de recursos. Se recomienda para futuros trabajos muestreos en escalas más amplias de tiempo, así como la medición de las variables ambientales.

keywords:
  - Peces
  - Biodiversidad
  - AGRRA
  - Caracterizacion 
date: last-modified
bibliography: bibliography.bib 
crossref: 
  fig-title: Figura
  title-delim: .
  fig-prefix: Fig.
  labels: arabic
  subref-labels: alpha a
  tbl-title: Tabla
  tbl-prefix: Tabla
format: 
  elsevier-pdf:
    keep-tex: true 
    journal: 
      name: Journal Name 
      formatting: preprint 
      model: 3p 
      cite-style: authoryear 
editor: 
  markdown: 
    wrap: 72 
---

# Introducción

Los sistemas costeros son unos de los más afectados por las actividades
humanas, especialmente porque hay una tendencia que favorece el
desarrollo de nucleos poblacionales cercanos a la costa debido a que
facilita actividades como el turismo y la pesca [@barragán2015] en
especifico para estas dos actividades es importante conocer la
biodiversidad de los sistemas marinos para poder aprovecharlos y
conservarlos adecuadamente. Los peces en particular son un grupo de
organismos muy conocido y abundante, tanto que representan casi la mitad
de las especies de vertebrados a escala global [@bingpeng2018]
resaltando así su importancia tanto en sistemas naturales como para la
provisión de servicios ecosistémicos [@rönnbäck2007]. En las praderas de
pastos marinos en México se pueden encontrar 10 especies de pastos, de
las cuales, 5 están representadas en la costa norte de Yucatán:
*Halodule wrightii, Halophila engelmanni, Halophila decipiens
Syringodium filiforme, Ruppia maritima,* y *Thalassia testudinum*
[@cervantes2016]*.* Estas especies fungen un papel importante como sitio
de anidación y escondite de macrofauna.[@mtwananordlund2016]. Se sabe
sin embargo que tanto los peces de agua dulce como los de agua salada
son amenazados por dramáticos decrementos poblacionales y un riesgo de
extinción en aumento [@arthington2016]. Se sabe así mismo que los pastos
marinos están pasando por una crisis global similar, respaldado por
numerosos reportes de decrementos poblacionales importantes a escala
global en los ultimos años [@cunha2013]. Por estas razones, es imperante
conocer los factores que moldean la composición de especies; en el caso
de sistemas acuáticos, el sustrato juega un papel esencial, ya la
mayoría de los organismos utilizan un componente de este en algún punto
de su ciclo de vida [@rönnbäck2007]. Uno de los componentes más
importantes del sustrato es la vegetación que lo acompaña. Este estudio
se centra en caracterizar la diversidad de peces en la zona costera,
para lo cual comparamos dos sitios: Dzilam de Bravo y El Cuyo; siendo la
vegetación una caracteristica altamente contrastante, ya que el cuyo al
ser una zona relativamente más conservada, no está asociado a las
grandes coberturas de pastos marinos como las que se ven en Dzilam de
Bravo, un sitio más perturbado, sobre todo por la descarga de agua
contaminada en el mar [@kantunmanzano2018], se espera que por las
características ambientales diferentes, la composición de especies en
ambos sitios sea distinta.

# Métodos

Los muestreos se realizaron en mayo de 2024 en dos municipios ubicados
en el noreste de Yucatán, México: Dzilam de Bravo () y El Cuyo (). El
mes en el que se hizo el muestreo coincide con la temporada de secas de
la región ().

*Muestreo*

Se realizó el muestreo siguiendo la metodología propuesta en el
protocolo AGRRA para peces (AGRRA, 2016). Debido a que esta metodología
esta dirigida a ecosistema coralinos se les hizo modificaciones como el
largo de los transectos (20 metros) y la profundidad de nado. Los
muestreos se realizaron en dos horas del día: mañana (5:00 hrs a 11:30
hrs) y en la tarde (16:00 hrs a 18:30 hrs).

La presencia de pescadores en El Cuyo nos permitio, además de hacer el
senso visual, realizar entrevistas sobre los peces que normalmente se
puden capturar en la zona del muelle turistico ().

# Resultados

@fig-mds is generated using an R chunk.

```{r}
#| label: fig-mds
#| fig-cap: MDS no métrico de las composición y abunndancia de peces observadas en Dzilam y el Cuyo, en horario matutino y vespertino.
#| fig-width: 7
#| fig-height: 5
#| fig-align: center
#| out-width: 50%
#| echo: false
#| message: false
#| warning: false
#| results: hide

library(vegan)
library(ggplot2)
datos <- read.csv("Peces_Dzilam.csv")
datos_numeros <- datos[5:19]
dist_datos <- vegdist(sqrt(datos_numeros), method = "bray")
mds_result <- metaMDS(dist_datos, k = 2)
# plot(mds_result)
mds_points <-as.data.frame(mds_result$points)
mds <- cbind(datos[,1:4], mds_points)
ggplot(mds, aes(x = MDS1, y = MDS2))+
  geom_point(aes(colour = Sitio, shape = Hora), size = 4)+
  theme_bw()


```

# Tables coming from R

Tables can also be generated using R chunks, as shown in @tbl-simple
example.

```{r}
#| label: tbl-simple
#| tbl-cap: Caption centered above table
#| echo: true
knitr::kable(head(mtcars)[,1:4])
```

# Discusión y Conclusión {.unnumbered}

Los resultados muestran una composición de especies distintas en ambos
sitios @fig-mds. Esta diferencia podría deberse a las condiciones
ambientales, tanto climáticas como fisico-químicas dentro columna de
agua y el sustrato; así como de la vegetación asociada al fondo marino.

La ausencia de vegetación acuática en El Cuyo implica la ausencia de sus
servicios ecosistémicos asociados. Es decir, los peces de este sitio
entonces se caracterizan por tener adaptaciones no dependientes de los
pastos, como la producción de tetrodotoxinas de *Sphoeroides
testudineus* [@oliveira2003], el cual si bien se encontró en ambos
sitios, el hecho de que sea una de las pocas especies encontradas en El
Cuyo puede ser un indicio de que esa estrategia es particularmente
viable. Por otro lado, en Dzilam de Bravo se encuentran rasgos
morfológicos que facilitan otras estrategias, posiblemente asociadas a
la presencia de pastos marinos. Entre estas se encuentra la presencia de
manchas y rayas en el cuerpo que pueden cumplir la función de evitar el
ataque de depredadores, ya sea por medio de la intimidación o la
desorientación [@kjernsmo2013], Se encontró tambien un patrón de
agrupación en el NMDS entre las especies observadas en la mañana y la
tarde en ambos sitios @fig-mds. La curva de acumulación (fig. no se)
mostró resultados dentro de lo esperado, puesto que se puede observar la
asíntota para el sitio de Dzilam de bravo, mientras que la tendencia
lineal en la de El Cuyo indica que se requiere de un mayor esfuerzo de
muestreo para representar la diversidad de especies para todo el sitio
[@colwell2004]. Se realizaron encuestas a tres pescadores en el puerto
turístico de El Cuyo preguntando acerca de que especies se pueden pescar
en el sitio, los resultados fueron: \[ \]; esto da un indicio acerca de
que especies se pudieron haber observado con condiciones ambientales más
favorables.

El protocolo AGRRA para peces brinda una opción de muestreo
estandarizado y accesible no solo para fines de docencia si no para la
investigación formal. Se recomienda para próximos trabajos aumentar el
esfuerzo de muestreo para El Cuyo, así como considerar posibles
inconvenientes inesperados como la turbidez anormal del agua. Se podrían
adecuar adaptaciones al protocolo para sitios donde la observación no es
una opción debido a las condiciones ambientales. Se podría optar para
estos casos por el uso de métodos más invasivos como la extracción de
ejemplares para poder hacer uso de claves taxonómicas más
detalladamente. Se reconoce asimismo que la estacionalidad podría estar
jugando un papel importante en la presencia y ausencia de especies de
los sitios, por ejemplo, las descargas de agua dulce rica en nutrientes
durante la primavera y verano [@valle-levinson2011] hacia la costa este
de la península tiene una tendencia de dispersarse hacia el golfo de
México [@enriquez2010] cuya influencia podría llegar hasta Dzilam de
Bravo y El Cuyo.

## Reconocimiento

Esta investigación va dedicada al Dr. Edlin Guerra y la Dra. Maria
Muciño por guiarnos en la realización de la misma. Tambien a don Chuy
por invitarnos unas aguas de coco, una disculpa a este último porque no
nos la acabamos y tuvimos que tirar dos porque ya olían gacho, para
proximos estudios sugerimos dar nuestra tanda. Abrazo, abrazo, beso,
beso, abrazo, abrazo, besote, abracito, beso, besito.

# Conflictos de Interés {.unnumbered}

Los autores declaran que no hay conflictos de interés

# References {.unnumbered}
